【裁判字號】    98,上易,1062
【裁判日期】    990831
【裁判案由】    所有權移轉登記
【裁判全文】
臺灣高等法院民事判決                98年度上易字第1062號
上  訴  人  和康聯股份有限公司
法定代理人  庚○○
            己○○
            甲○○
            乙○○
訴訟代理人  林明正律師
複 代理 人  周志吉律師
            丙○○
            周明添律師
被 上訴 人  五豐建設股份有限公司
法定代理人  戊○○
訴訟代理人  方正彬律師
上列當事人間請求所有權移轉登記事件，上訴人對於中華民國98
年9月16日臺灣士林地方法院98年度訴字第391號第一審判決提起
上訴，本院於99年8月17日言詞辯論終結，判決如下：
    主      文
上訴駁回。
第二審訴訟費用由上訴人負擔。
    事實及理由
一按「公司經中央主管機關撤銷或廢止登記者，準用前三條之規
  定」，為民國90年11月12日公布施行之公司法第26條之1所明
  定。查上訴人和康聯股份有限公司經經濟部以91年8月30日經
  授中字第09134753440號廢止公司登記在案，有經濟部98年1月
  14日經授中字第09833517480號函附上訴人公司登記事項卡等
  在卷可憑。另被上訴人五豐建設股份有限公司亦經臺北市政府
  96年7月25日府建商字第09637801100號函廢止登記，有公司登
  記資料查詢、臺北市政府99年3月4日府產業商字第0998181820
  0號函在卷可參〔臺灣臺北地方法院97年度審訴字第2752號卷
  （下稱北院卷）第31頁以下、本院卷第14、102-104頁〕，均
  應準用同法第24條「解散之公司除因合併、分割或破產而解散
  外，應行清算」、第25條「解散之公司，於清算範圍內，視為
  尚未解散」、第26條「前條解散之公司，在清算時期中，得為
  了結現務及便利清算之目的，暫時經營業務」之規定。另按「
  本法所稱公司負責人：在無限公司、兩合公司為執行業務或代
  表公司之股東；在有限公司、股份有限公司為董事。公司之經
  理人或清算人，股份有限公司之發起人、監察人、檢查人、重
  整人或重整監督人，在執行職務範圍內，亦為公司負責人」、
  「（股份有限公司）公司之清算，以董事為清算人。但本法或
  章程另有規定或股東會另選清算人時，不在此限」，公司法第
  8 條、第322條第1項分別定有明文。經查上訴人之章程未就清
  算人之選任另為規定，股東會亦未另行選任清算人，有原審98
  年1月14日士院木民科字第0980300542號函、經濟部函上開函
  附上訴人章程等件附卷足考（北院卷第22、31-36頁）。上訴
  人於解散前之董事為庚○○、己○○、甲○○、乙○○（北院
  卷第36頁），揆諸上開規定，均為上訴人之法定代理人。另被
  上訴人已選任戊○○為清算人，有其股東會會議記錄在卷可憑
  （本院卷第139頁），則被上訴人列戊○○為其法定代理人，
  核無不合。又依公司法第25條「解散之公司，於清算範圍內，
  視為尚未解散」之規定，兩造於清算範圍內，均視為尚未解散
  ，仍有當事人能力。
二被上訴人起訴主張：兩造於87年7月10日簽訂不動產買賣契約
  （下稱系爭契約），由伊將所有坐落臺北縣汐止市○○段83地
  號土地（面積2,160.27平方公尺、應有部分131/10,000，重測
  前為臺北縣汐止市○○○段蕃子寮小段91-20地號），暨同段
  691建號，門牌號碼為同市○○○路342巷8號地下一層（面積
  1,323.53平方公尺）（下合稱系爭不動產）出售予上訴人，並
  於87年9月21日移轉系爭不動產所有權登記予上訴人，詎其未
  依約交付第1期款新臺幣（下同）480萬元，亦未給付嗣後各期
  應付款項，經伊催告未獲置理，伊得以其遲延給付為由解除契
  約，並請求回復原狀。爰以起訴狀繕本之送達為解除契約之意
  思表示，並依民法第259條之規定，求為命上訴人將系爭不動
  產，移轉所有權登記予被上訴人之判決。
  上訴人則以：兩造係為合夥目的而簽訂系爭契約，由被上訴人
  將系爭不動產所有權移轉登記予伊，俾伊持向銀行為擔保貸款
  ，並以此作為其出資，伊則以技術出資。兩造嗣決定不為合夥
  ，伊亦未以系爭不動產向銀行為擔保貸款。伊確未支付任何買
  賣價金，惟支出規費約60萬元，如被上訴人返還該款項，伊同
  意將系爭不動產所有權移轉登記予被上訴人云云，資為抗辯。
三原審命上訴人將系爭不動產移轉所有權登記予被上訴人，上訴
  人提起上訴，聲明：
  (一)原判決廢棄。
  (二)被上訴人在第一審之訴駁回。
  被上訴人則聲明：上訴駁回。
四被上訴人主張前揭事實，提出系爭契約、律師函、不起訴處分
  書、土地及建物登記謄本、支票影本等件為證（北院卷第9-17
  頁、原審卷第59-62、153頁）。並經原審向臺北縣汐止地政事
  務所調閱系爭不動產買賣移轉登記相關資料在卷足憑（影本見
  原審卷第87-120頁）。兩造不爭執事實：
  (一)兩造於87年7月10日簽訂系爭買賣契約，約定被上訴人將所
    有之系爭不動產出賣予上訴人。
  (二)系爭契約約定上訴人應於簽約時交付第1期款480萬元，惟其
    簽發之同額付款支票未獲兌付。
  (三)系爭不動產之所有權於87年9月21日移轉登記予上訴人。
五按「稱買賣者，謂當事人約定一方移轉財產權於他方，他方支
  付價金之契約」，民法第345條第1項定有明文。被上訴人出售
  系爭不動產予上訴人，負有移轉系爭不動產所有權予上訴人之
  義務，上訴人則應依系爭契約第2條之約定給付買賣價金予被
  上訴人。又按「契約當事人之一方遲延給付者，他方當事人得
  定相當期限催告其履行，如於期限內不履行時，得解除其契約
  」，同法第254條亦有明文。依系爭契約第2條之約定：「買賣
  價款……肆仟捌佰萬元正，分為四期……第壹期於本書成立日
  同時由甲方（上訴人，下同）付乙方（被上訴人，下同）肆佰
  捌拾萬元正……第貳期價款肆佰捌拾萬元正，甲方於乙方備妥
  過戶所需一切證件並用印時付清予乙方。第參期價款肆佰捌拾
  萬元正甲方應於增值稅、契稅單核發下來時付清予乙方……第
  肆期價價款參仟參佰陸拾萬元正甲方應於辦妥過戶後就本件房
  地辦理銀行貸款，於銀行撥款日付清予乙方，貸款不足應以現
  金補足」等語（北院卷第9頁）。而兩造簽訂系爭契約後，被
  上訴人已履行出賣人之義務，將系爭不動產所有權移轉登記予
  上訴人，有系爭不動產登記謄本在卷足稽（原審卷第59-62頁
  ），顯見上訴人給付上開各期價款之期限均已屆至，惟上訴人
  經被上訴人催告，迄未依約履行買受人給付價金之義務，有被
  上訴人提出之存證信函、律師函在卷可憑（本院卷第61-64頁
  ）。依該存證信函、律師函之記載，顯見被上訴人先於87年11
  月30日以存證信函催告上訴人給付第一期至第三期之價款各48
  0萬元，於87年10月31日以存證信函催告上訴人給付總價款4,8
  00萬元，再於88年1月22日以律師函催告上訴人給付第一、二
  、三期款共1,440萬元（4803＝1,440）。上訴人於原審言詞
  辯論期日自認：「我只有花申請辦理公司及房子過戶的相關費
  用，沒有給付任何的買賣價金」等語（原審卷第47頁背面），
  顯然上訴人就其未給付買賣價金一節已自認在卷，再依上訴人
  於原審之陳述：「我要把房子還他，但請他把我所花的費用還
  我，但原告（被上訴人，下同）沒有還我」、「如果原告把六
  十萬元還給我，我就願意把房地還給原告」、「我們兩造簽此
  契約但沒有要依約履行的意思」等語（原審卷第47頁、第69頁
  背面），已足證明上訴人無意履行給付價金之義務，則被上訴
  人以上訴人給付遲延為由，於催告上訴人履行未獲置理後，以
  起訴狀繕本之送達為解除系爭契約之意思表示（北院卷第3-5
  頁），合於民法第254條之規定。
六上訴人雖辯稱其已支出過戶等相關費用約60萬元，被上訴人應
  給付60萬元後始得請求移轉系爭不動產所有權登記云云。惟上
  訴人縱有支出該60萬元之事實，亦非就系爭不動產所支出之有
  益或必要費用，不得依民法第259條第5款之規定請求被上訴人
  返還，又非被上訴人本件請求之對待給付，與民法第264條所
  規定債務人得主張同時履行抗辯權、拒絕自己給付之情形顯不
  相符，上訴人上開辯解自無可取。上訴人又抗辯兩造間無買賣
  之真意，其真意在合夥云云。惟按「當事人主張有利於己之事
  實者，就其事實有舉證之責任」，民事訴訟法第277條前段定
  有明文，被上訴人已於原審陳述：「否認為合夥關係，只有不
  動產買賣」云云（原審卷第47頁背面），上訴人自應就兩造合
  夥之事實舉證以實其說，然上訴人迄未就該有利之事實提出有
  利之證據，其所稱：「本件系爭買賣契約所載總額為4,800萬
  元，而依系爭買賣契約所述付款方法，上訴人分四期仍應支付
  之價金共4,800萬元，並未扣除系爭不動產先前已設定之1,700
  萬元最高限額抵押權金額，有違常理，足徵前述上訴人所辯系
  爭買賣契約係因兩造為合夥作生意之目的所簽訂，並將系爭不
  動產過戶至上訴人名下，以取得銀行貸款投資合夥事業為目的
  等情為真」云云（本院卷第22-23頁），僅係臆測之詞，非屬
  就合夥一節已盡舉證責任，上訴人前揭兩造真意在合夥之抗辯
  自無可採。
七上訴人於本院辯稱「被上訴人指稱該480萬元支票未據兌現，
  惟並未見被上訴人提出退票理由單以證明，被上訴人就此有利
  於已之事實，顯有尚未盡其舉證之能事」云云（本院卷第22頁
  ）。然按「當事人主張之事實，經他造於準備書狀內或言詞辯
  論時或在受命法官、受託法官前自認者，無庸舉證……自認之
  撤銷，除別有規定外，以自認人能證明與事實不符或經他造同
  意者，始得為之」，民事訴訟法第279條第1項、第3項定有明
  文。上訴人於原審已自認：「沒有給付任何的買賣價金」等語
  ，有如上述，是被上訴人主張上訴人未支付任何買賣價金之事
  實，已因上訴人自認未給付任何買賣價金而無庸負舉證之責，
  上訴人於本院抗辯被上訴人應提出退票理由單等，自無可取。
  上訴人另提出臺灣板橋地方法院檢察署檢察官88年度偵字第13
  487號不起訴處分書、臺灣高等法院檢察署89年度議字第131號
  處分書，辯稱被上訴人早於88年間即對上訴人之法定代理人庚
  ○○提起刑事詐欺告訴，經不起訴處分確定云云。然被上訴人
  非以被詐欺為由提起本件民事訴訟，而係以上訴人給付遲延，
  經催告後未履行而主張解除契約後之回復原狀，顯見上訴人之
  法定代理人庚○○是否構成詐欺，與被上訴人請求回復原狀之
  所有權移轉登記無涉，上開不起訴處分書、處分書均不能作為
  有利於上訴人認定之依據。
八按「契約解除時，當事人雙方回復原狀之義務，除法律另有規
  定或契約另有訂定外，依左列之規定：一、由他方所受領之給
  付物，應返還之……」，民法第259條第1款定有明文。被上訴
  人解除系爭契約，合於民法第254條之規定，有如上述，則其
  依民法第259條之規定，依解除契約後之法律關係請求上訴人
  回復原狀，請求上訴人將系爭不動產移轉所有權登記予被上訴
  人，於法有據，應予准許。另本院依職權函查已廢止之公司得
  否受不動產之移轉登記？依臺北縣汐止地政事務所99年3月8日
  北縣汐地登字第0990003091號函載：「說明……二、按民法第
  40條第1項規定：『法人至清算終結止，在清算之必要範圍內
  ，視為存在。』；又內政部81年5月27日內政部台（81）內地
  字第8181049號函訂頒之『申請土地登記應附文件法令補充規
  定』第33點第1項規定：『解散、撤銷或廢止登記之公司，進
  入清算程序後，申請不動產登記，應檢附清算人經法院准予備
  查或裁定之證明文件為代理人資格證明，而代表人印鑑證明得
  以戶政機關核發者代替……」等語（本院卷第106、126頁），
  是被上訴人雖經廢止登記，仍得受不動產之移轉登記。原審為
  上訴人敗訴之判決，核無不合。上訴意旨指摘原判決不當，求
  予廢棄改判，為無理由，應予駁回。
九上訴人聲請訊問證人丁○○（本院卷第90頁），本院依上訴人
  陳報之地址通知丁○○二次，未據證人丁○○到場，有送達證
  書、報到單各二份在卷可參（本院卷第98、107、125、129頁
  ）。再參諸上訴人之待訊問事項：「(一)有無承辦系爭不動產所
  有權移轉登記事宜？是何人找你承辦？(二)有無見過系爭不動產
  買賣契約書？上訴人有無給付買賣價金？系爭不動產過戶後之
  新權狀有無交給上訴人？(三)本件系爭不動產移轉登記所應支付
  之契稅、地價稅等相關費用是由誰出錢？」云云（本院卷第90
  頁），均與本院之上開認定無涉。另本件因事證已臻明確，兩
  造其餘攻擊、防禦方法及所為之立證，經審酌後認與判決之結
  果不生若何影響，無庸再逐一予以論列，合併敘明。
據上論結，本件上訴為無理由，依民事訴訟法第449條第1項、第
78條判決如主文。
中    華    民    國    99    年    8     月    31    日
                    民事第十四庭
                        審判長法  官  林金村
                              法  官  李慈惠
                              法  官  湯美玉
正本係照原本作成。
如不服本判決，應於收受送達後20日內向本院提出上訴書狀，其
未表明上訴理由者，應於提出上訴後20日內向本院補提理由書狀
（均須按他造當事人之人數附繕本）上訴時應提出委任律師或具
有律師資格之人之委任狀；委任有律師資格者，另應附具律師資
格證書及釋明委任人與受任人有民事訴訟法第466條之1第1項但
書或第2項（詳附註）所定關係之釋明文書影本。如委任律師提
起上訴者，應一併繳納上訴審裁判費。
中    華    民    國    99    年    8     月    31    日
                              書記官  蕭進忠
附註：
民事訴訟法第466條之1（第1項、第2項）：
對於第二審判決上訴，上訴人應委任律師為訴訟代理人。但上訴
人或其他法定代理人具有律師資格者，不在此限。
上訴人之配偶、三親等內之血親、二親等內之姻親，或上訴人為
法人、中央或地方機關時，其所屬專任人員具有律師資格並經法
院認為適當者，亦得為第三審訴訟代理人。

司法院資訊處製作；財團法人民間司法改革基金會備份。
